臺灣臺南地方法院交通事件裁定        100年度交聲字第712號
原處分機關  交通部公路總局嘉義區監理所新營監理站
異  議  人
即受處分人  羅文和
上列異議人即受處分人因違反道路交通管理處罰條例案件，對於
交通部公路總局嘉義區監理所新營監理站民國100年8月30日所為
之裁決處分（處分案號：新監裁違字第裁73-M00000000號）聲明
異議，本院裁定如下：
    主    文
原處分關於罰鍰新臺幣肆萬伍仟元部分撤銷。
上開撤銷部分，羅文和不罰。
    理    由
一、原處分意旨略以：異議人羅文和於民國99年6月11日20時25
    分許，酒後駕駛車牌號碼687-QBU號輕型機車上路，行經臺
    南市○○區○○街92號前處，經臺南縣警察局交通警察隊（
    下稱舉發機關）警員施以攔查，並測得異議人呼氣酒精濃度
    為0.86mg/L，因已超過規定標準值0.25mg/L而予以製單舉發
    。嗣經原處分機關即交通部公路總局嘉義區監理所新營監理
    站以其違規事證明確，依道路交通管理處罰條例第35條第1
    項第1款、第68條2項及違反道路交通管理事件統一裁罰基準
    表之規定，裁處異議人罰鍰新臺幣（下同）45,000元，記違
    規點數5點，並應參加道路交通安全講習等語。
二、聲明異議意旨略以：異議人本件酒後駕車案件業經臺灣臺南
    地方法院檢察署檢察官以99年度營偵字第1041號為緩起訴處
    分，命異議人需向指定之內政部臺南教養院提供50小時的義
    務勞務之緩起訴處分，異議人已於100年4月7日完成義務勞
    務，依照一罪不二罰原則，原處分機關自不得再裁罰異議人
    罰鍰，為此聲明異議，請求撤銷原處分中罰鍰處分等語。
三、按汽車駕駛人，駕駛汽車經測試檢定有酒精濃度超過規定標
    準者，處15,000元以上60,000元以下罰鍰，並當場移置保管
    該汽車及吊扣其駕駛執照1年；因而肇事致人受傷者，並吊
    扣其駕駛執照2年；致人重傷或死亡者，吊銷其駕駛執照，
    並不得再考領。又汽車駕駛人，有第35條第1項規定之情形
    者，應接受道路交通安全講習，道路交通管理處罰條例第35
    條第1項第1款、第24條第1項第2款分別定有明文。又汽車駕
    駛人飲用酒類或其他類似物後其吐氣所含酒精濃度超過每公
    升0.25毫克以上者，不得駕車，道路交通安全規則第114條
    第2款復定有明文。
四、經查：
  (一)舉發機關以異議人於上開時、地領有酒後駕駛輕型機車，經
    施以酒測測得呼氣酒精濃度為0.86mg/L，因已超過規定標準
    值0.25mg/L而予以製單舉發，嗣經原處分機關裁處如前述之
    裁罰等情，有舉發機關99年6月11日南縣警交字第M00000000
    舉發通知單及原處分機關100年8月30日新監裁違字第裁73-M
    00000000號裁決書各1份在卷可稽，且為異議人所不爭執，
    是此部分違規事實已可認定。又異議人因酒後駕車行為，經
    臺灣臺南地方法院檢察署檢察官認其所為係犯刑法第185條
    之3之公共危險罪，惟參酌刑法第57條所列事項及公共利益
    維護，認以緩起訴為適當，依刑事訴訟法第253條之2第1項
    第5款之規定，以99年度營偵字第1041號為緩起訴處分並命
    異議人需向指定之內政部臺南教養院履行義務勞務50小時，
    而異議人已於100年4月7日完成義務勞務50小時，已履行上
    開緩起訴處分中之負擔完畢，且該緩起訴處分復於100年8
    月5日期滿未經撤銷等情，經本院調取臺灣臺南地方法院檢
    察署99年度營偵字第1041號（含99年度緩字第2236號緩起訴
    卷宗、99年度緩護勞字第294號觀護卷宗等卷）偵查卷核閱
    屬實。
  (二)惟按95年2月5日生效之行政罰法第26條第1項規定，一行為
    同時觸犯刑事法律及違反行政法上義務規定者，依刑事法律
    處罰之。但其行為應處以其他種類行政罰或得沒入之物而未
    經法院宣告沒收者，亦得裁處之。究其立法目的，無非以一
    行為同時觸犯刑事法律及違反行政法上義務規定時，由於刑
    罰與行政罰同屬對不法行為之制裁，而刑罰之懲罰作用較強
    ，故依刑事法律處罰，即足資警惕時，實無一事二罰再處行
    政罰之必要，且刑事法律處罰，由法院依法定程序為之，較
    符合正當法律秩序，應予優先適用，但罰鍰以外之沒入或其
    他種類行政罰，因兼具維護公共秩序之作用，為達行政目的
    ，行政機關仍得併予裁處。
  (三)本院審酌異議人係履行檢察官所為緩起訴處分命令（提供義
    務勞務），此等命令名義上雖非刑罰，但仍是一種特殊處遇
    措施，已對異議人名譽、心理、自由等產生相當制約，應可
    實質該當行政罰法第26條第1項所指「依刑事法律」之處罰
    ，此時行政機關若另行依法裁罰，無異一罪二罰。又行政罰
    法第26條第2項規定既未明文包含「緩起訴處分」之類型，
    而對於人民不利益之規定本不得任意加以擴張其適用，自不
    宜逕認行政罰法第26條第2項之規定於經緩起訴處分之情形
    亦有適用，始為允當，以符其立法理由。從而，異議人本件
    酒駕行為，既已依受有刑事法律之處罰，復無行政罰法第26
    條第2項所揭示之「經不起訴處分或為無罪、免訴、不受理
    、不付審理之裁判確定者」此類未課予行為人實質上不利益
    負擔之情形，揆諸上揭說明，行政機關至多僅能基於其他公
    益上之目的，而對異議人課以「罰鍰以外之沒入或其他種類
    行政罰」，應無再對受處分人課予「罰鍰」之餘地。
  (四)另道路交通管理處罰條例第35條第8項固定有汽車駕駛人經
    裁判確定，而處以罰金低於該條例第92條所訂最低罰鍰基準
    規定，應依該條例裁決繳納不足最低罰鍰部分之規定。然本
    件緩起訴處分未命異議人支付任何罰金或金錢給付，而係向
    指定之公益團體、地方自治團體或社區，提供義務勞務，及
    接受一場次之法治教育，此與道路交通管理處罰條例第35條
    第8項經裁判確定處以罰金性質迴異，並無所謂差額可言，
    自無適用該條例之可能。又服義務勞務雖非繳納金錢，但依
    修正後之刑法第41條第2項規定，得易科罰金者，得以提供
    社會勞動6小時折算1日，是服勞動並非毫無付出。本件異議
    人既提供50小時之義務勞務，固非刑法所定刑罰之種類，然
    已對其名譽、心理、自由產生相當制約，應可實質該當行政
    罰法第26條第1項之「依刑事法律」之處罰，性質上亦為廣
    義之「刑事處分」，復無行政罰第26條第2項規定所揭示「
    經不起訴處分或為無罪、免訴、不受理、不付審理之裁判確
    定者」此類未課予行為人實質上不利益負擔之情形，揆諸上
    揭說明，原處分機關依道路交通管理處罰條例第35條第1項
    第1款之規定，對異議人上開違規行為予以裁罰時，就罰鍰
    部分，自不得再予科處，而對於異議人予以重複處罰。
  (五)至於行政罰法於100年11月23日修正公布，該法第46條第2項
    規定，本法修正條文自公布日施行。依中央法規標準法第13
    條規定，法規明定自公布日或發布日施行者，自公布或發布
    之日起，算至第3日起發生效力。從而100年11月23日修正公
    布之行政罰法修正條文，應自同年月25日起發生效力。則行
    政罰法第26條第3項於100年11月23日修正增列「第一項行為
    （即一行為同時觸犯刑事法律及違反行政法上義務規定者）
    經緩起訴處分或緩刑宣告確定且經命向公庫或指定之公益團
    體、地方自治團體、政府機關、政府機構、行政法人、社區
    或其他符合公益目的之機構或團體，支付一定之金額或提供
    義務勞務者，其所支付之金額或提供之勞務，應於依前項規
    定裁處之罰鍰內扣抵之」，因同法第45條第3項亦增列規定
    「本法中華民國100年11月8日修正之第26條第3項至第5項規
    定，於修正施行前違反行政法上義務之行為同時觸犯刑事法
    律，經緩起訴處分確定，應受行政罰之處罰而未經裁處者，
    亦適用之；曾經裁處，因訴願、行政訴訟或其他救濟程序經
    撤銷，而於修正施行後為裁處者，亦同」，係以「未經裁處
    」為溯及既往之適用條件，惟異議人本案之違規行為係於99
    年6月11日，原處分機關則於100年8月30日裁處，均在上揭
    修正條文生效日即100年11月25日之前，仍有不溯及既往原
    則之適用。換言之，本案並無適用上揭修正之行政罰法第26
    條第3項規定之適用，附此敘明。
五、綜上所述，原處分機關對異議人所處罰鍰45,000元部分之行
    政裁罰，即有未洽，應撤銷該罰鍰處分並就該部分為異議人
    不罰之諭知，以資適法。另原處分對異議人為記違規點數5
    點，並施以道安講習之處分部分，核無不當，且此部分異議
    人並未聲明異議，本院不予審究，併此敘明。
六、據上論斷，應依道路交通管理處罰條例第87條第2項、道路
    交通事件處理辦法第19條前段，裁定如主文。
中    華    民    國   100    年    12    月    19    日
                    交通法庭  法  官  黃聖涵
以上正本證明與原本無異。
如不服本裁定，應於收受送達後5日內向本院提出抗告狀。（應
附繕本）
                              書記官  吳揆滿
中    華    民    國   100    年    12    月    19    日